【裁判字號】    95,交上易,202
【裁判日期】    951201
【裁判案由】    過失致死
【裁判全文】
臺灣高等法院刑事判決               95年度交上易字第202號
上  訴  人  臺灣士林地方法院檢察署檢察官
上  訴  人
即  被  告  甲○○
上列上訴人因被告過失致死案件，不服臺灣士林地方法院95年度
交易字第53號，中華民國95年6 月30日第一審判決（起訴案號：
臺灣士林地方法院檢察署94年度偵字第10640 號），提起上訴，
本院依簡式審判程序進行審理，並判決如下：
    主  文
上訴駁回。
    事  實
一、甲○○明知自己並未取得機車駕駛執照不得騎乘機車，仍於
    民國九十四年九月十日晚間八時五十分許，無照駕駛車牌號
    碼Ｊ６Ｋ—７１２號機車，沿台北縣八里鄉○○路由北往南
    方向行駛（原判決誤載為南往北方向行駛），行經該路一段
    二二五號前（台北縣龍八里鄉龍源消防分隊前），應注意行
    車速度應依規定，於因雨視線不清，應減速慢行，作隨時停
    車的準備，且應注意車前狀況，並隨時採取必要之安全措施
    。而依當時天候為雨天、該路段設有夜間照明設備、路面潮
    溼無缺陷、道路型態為直路、且無障礙物，視距因雨不良，
    並無不能注意之情事，適有行人陳美汾違反行人在設有行人
    穿越道之處，必須經由行人穿越道穿越，不得在行人穿越道
    一百公尺範圍內穿越道路之規定，貿然自上開路段二二五號
    處（該處南側約六十五公尺處即設有行人穿越道）徒步穿越
    該路段之北向南車道，本應減速慢行及應注意車前狀況，並
    作隨時停車之準備及採取必要之安全措施，甲○○因疏未減
    速慢行及注意車前狀況，猶以該路段之最高速限之時速五十
    公里之速度行駛，嗣於其前方二十、三十公尺處已見行人陳
    美汾正穿越馬路，復未及時採取必要之安全措施，而閃避不
    及，撞及陳美汾，致陳美汾當場倒地，嗣經在場目擊路人陳
    友宗報警處理，甲○○於有偵查權限之機關發覺其犯罪前，
    向據報前來現場處理車禍事宜之警員林秀壯承認駕駛機車發
    生前揭車禍，自首肇事而接受裁判。陳美汾經送馬偕紀念醫
    院淡水院區急診，仍因受有頭部鈍傷、顱內出血等傷害，延
    至九十四年九月十二日上午九時五十分（原判決誤載為十時
    許）不治死亡。
二、案經陳美汾之兄乙○○訴由臺北縣政府警察局蘆洲分局報告
    臺灣士林地方法院檢察署檢察官暨該署檢察官督同法醫相驗
    後偵查起訴。
    理  由
壹、程序方面：
    本件被告甲○○所犯為死刑、無期徒刑、最輕本刑三年以上
    有期徒刑或高等法院管轄第一審案件以外之罪，被告於本院
    審判中先就被訴事實為有罪之陳述，經本院告知其簡式審判
    程序之旨，並聽取公訴人、被告之意見後，本院合議庭於九
    十五年十一月三日審判期日依刑事訴訟法第二百七十三條之
    一第一項規定，當庭裁定以簡式審判程序進行本件審理，則
    依刑事訴訟法第二百七十三條之二規定，關於本案證據之調
    查，不受第一百五十九條第一項、第一百六十一條之二、第
    一百六十一條之三、第一百六十三條之一及第一百六十四條
    至第一百七十條規定之限制，合先敘明。
貳、實體方面：
一、上開事實，迭據被告甲○○於警詢、偵查、原審及本院審理
    中供承不諱，核與目擊證人陳友宗於警詢中證稱：伊當時看
    到陳美汾在消防隊第三車庫處，要過去消防隊對面的馬路，
    拿雨傘過馬路，走約三至五步，就被甲○○所駕機車撞到等
    情（見九十四年度相字第一二三六號卷第二十九頁）相符，
    再者，經法醫於案發後相驗被害人屍體，證實被害人因車禍
    顱內出血等情，有臺灣士林地方法院檢察署相驗屍體證明書
    、驗斷書各一份在卷可佐（附於同上相字卷第四十二頁至第
    四十八頁），足認被告上開供述與事實相符，堪以採信，又
    被告肇事當時未領有機車駕照，亦有台北市監理處九十五年
    二月十日被告無考照紀錄之函文附卷可佐。是被告確有於上
    揭時、地無照騎乘機車，撞擊被害人，導致被害人倒地之事
    實應甚明確。
二、次查，本案車禍發生地點為臺北縣八里鄉○○○段二二五號
    前之路段，即被害人陳美汾遭撞擊處，該處南側約六十五公
    尺處劃設有行人穿越道等情，有上開現場圖附卷可佐，又被
    害人係穿越馬路時，遭被告所騎乘之機車撞擊乙節，亦據認
    定如上，綜上，堪認被害人於案發時應係未行走行人穿越道
    ，而逕由龍米路一段二二五號前步行橫越上開道路，而在道
    路上遭被告駕駛機車撞擊無訛。
三、又查，本件車禍發生當時為雨天、肇事路段設有夜間照明設
    備、路面潮溼無缺陷、道路型態為直路、且無障礙物，視距
    因雨不良好等情，有員警於車禍發生後，當場製作之道路交
    通事故調查報告表(一)、(二)各一紙在卷可稽（附於九十四年偵
    字第一０六四０號卷第十八、十九頁），復參酌卷附車禍發
    生後員警拍攝之現場照片（附於同上偵字卷第三十、三十一
    頁），本案車禍發生地點為消防隊前，車禍發生時因雖值夜
    間，但有路燈照明，並有消防隊室內照明輔助，雖因雨視距
    較差，但照明情況良好，並無不能注意車前狀況之情事；又
    觀乎被告自承於二、三十公尺前即發現被害人欲穿越馬路，
    被告應有充分時間可注意前方被害人陳美汾之動態，並及時
    採取必要之減速、煞停或閃避措施，被告雖上訴稱因信賴當
    時不會有人穿越馬路，而被害人身著深色衣服在昏黑之雨天
    無法看清，伊因此不及反應云云，然如前述被告於警訊自承
    二、三十公尺遠即已見被害人陳美汾（見同上相字卷第四頁
    ）以觀，被告僅需減速慢行並注意車前狀況，則仍應有相當
    時間可資察覺被害人之動態，並及時為必要措施以防止撞擊
    被害人，是被告上訴稱未見被害人致反應不及以及主張信賴
    原則云云，應非可採。而本案被告確係駕車直接撞擊被害人
    ，且現場並無煞車痕跡，顯見被告當時應係未於雨天減速慢
    行並疏於注意車前狀況，乃未能及時察覺被害人，致來不及
    為必要之閃避措施而撞擊被害人肇事無訛。
四、本件被害人陳美汾因上開車禍事故受有頭部鈍傷、顱內出血
    等傷害，經緊急送往馬偕紀念醫院淡水院區急診，仍於九十
    四年九月十二日上午九時五十分不治死亡等情，業經檢察官
    督同法醫相驗屍體後，確認被害人死因為車禍導致顱內出血
    等情，亦有馬偕紀念醫院淡水院區出具之診斷證明書一份（
    附於同上相字卷第三十頁）、相驗屍體證明書、驗斷書、相
    驗報告書等件（附於同上相字卷第四十二頁至第四十八頁）
    存卷可查，堪認被告上開駕駛疏失行為與被害人之死亡結果
    間有相當因果關係。
五、綜上，本件車禍事故發生暨被害人因而死亡，應係因被害人
    疏未行走行人穿越道而逕行穿越道路，且被告亦疏於雨天減
    速慢行及注意車前狀況所致。按行車速度，因雨霧致視線不
    清，應減速慢行，作隨時停車之準備；又汽車行駛時，駕駛
    人應注意車前狀況及兩車併行之間隔，並隨時採取必要之安
    全措施，道路交通規則第九十三條第一項第二款、第九十四
    條第三項定有明文，又按「行人穿越道路，應依左列規定：
    一、設有行人穿越道、人行天橋或人行地下道者，必須經由
    行人穿越道、人行天橋或人行地下道穿越，不得在其一百公
    尺範圍內穿越道路。」道路交通安全規則第一百三十四條第
    一款亦定有明文，本案被害人陳美汾在一百公尺內設有行人
    穿越道，未依上開規定穿越道路，固有過失，然被告依上開
    規定亦應減速慢行及注意車前狀況，且依當時情況，並無不
    能注意之情形，已如上述，被告因疏未減速慢行及注意車前
    狀況，致所駕駛之機車撞擊被害人而死亡，被告自應負過失
    責任。是被告就本案駕駛機車撞擊被害人之行為應負過失致
    人於死罪責，自甚明確，至被害人雖與有過失，仍不能解免
    被告之過失罪責，附此敘明。本案事證明確，被告犯行堪予
    認定，自應依法論科。
六、按被告行為後，九十四年二月二日修正公布之刑法（下稱新
    刑法，而九十五年七月一日修正施行前刑法則稱舊刑法）已
    於九十五年七月一日施行，新刑法第二條第一項「行為後法
    律有變更者，適用行為時之法律。但行為後之法律有利於行
    為人者，適用最有利於行為人之法律」之規定，係規範行為
    後法律變更所生新舊法律比較適用之準據法，於新法施行後
    ，自應適用新法第二條第一項之規定，為「從舊從輕」之比
    較；又比較新舊法時，應就罪刑有關之共犯、未遂犯、想像
    競合犯、牽連犯、連續犯、結合犯，以及累犯加重、自首減
    輕暨其他法定加減原因（如身分加減）與加減例等一切情形
    ，綜其全部罪刑之結果而為比較後，再適用有利於行為人之
    法律處斷，而不得一部割裂分別適用不同之新舊法（最高法
    院二十四年上字第四六三四號、二十九年上字第九六四號判
    例意旨、最高法院九十五年度第八次刑事庭會議決議參照）
    。經查：
  (一)被告行為時之舊刑法第六十二條規定：「對於未發覺之罪自
    首而受裁判者，減輕其刑。但有特別規定者，依其規定。」
    。惟被告行為後之新刑法第六十二條則規定：「對於未發覺
    之罪自首而受裁判者，得減輕其刑。但有特別規定者，依其
    規定。」，即被告如符合自首要件，依舊刑法之規定，必減
    輕其刑，然依新刑法之規定，法院仍得裁量是否減輕其刑。
    查被告於九十四年九月十日案發後，於有偵查權限之機關發
    覺其犯罪前，向據報前來現場處理車禍事宜之警員林秀壯承
    認駕駛機車發生車禍，此有蘆洲分局道路交通事故肇事人自
    首情形紀錄表一紙附卷可佐（附於同上相字卷第三十二頁）
    ，堪認被告符合自首要件，經比較新舊法後，自應以行為時
    之舊刑法採自首必減之規定較有利於被告。
  (二)刑法第二百七十六條第一項過失致死罪，法定刑得科二千元
    以下之罰金，依被告行為時之舊刑法第三十三條第五款規定
    ：「主刑之種類如左：五、罰金：一元以上。」，換算新臺
    幣後，為新臺幣三元以上。惟被告行為後新刑法第三十三條
    第五款規定：「主刑之種類如下：五、罰金：新臺幣一千元
    以上，以百元計算之。」，經比較修正前後關於科處罰金刑
    之最低刑度規定，自應以被告行為時之舊刑法較有利於被告
    。
  (三)綜合上述各條文之修正比較，本院認為：因本案中，被告尚
    不宜量處罰金刑（詳後述），且本案被告符合自首要件，並
    無不應據以減輕其刑之事由存在，故有關上開法定刑中罰金
    刑下限額度及自首之修正，均無較舊法有利於被告，從而，
    本案揆諸上揭最高法院判例、決議及新刑法第二條第一項規
    定之「從舊、從輕」原則，自應適用被告行為時之舊刑法相
    關規定予以論處。
七、核被告甲○○所為，係犯刑法第二百七十六條第一項過失致
    死罪，被告符合自首規定，如上所述，爰依修正前刑法第六
    十二條前段之規定減輕其刑；又按汽車駕駛人無駕駛執照駕
    車，因而致人死亡，應負刑事責任者，依道路交通管理處罰
    條例第八十六條第一項之規定，應予加重其刑，此項規定，
    係為促使一般人於取得駕駛執照後，始行開車，藉以維護道
    路交通秩序，確保用路人之安全，是以，無論因故意或過失
    犯罪，均有上開規定之適用（最高法院八十八年台上字第六
    九六號判決意旨參照），查被告係無照駕駛車輛而過失致人
    於死，業據認定如前，揆諸上開說明，應依道路交通管理處
    罰條例第八十六條第一項之規定加重其刑。又上開刑之加減
    ，應依法先加後減之。
八、原審因認被告罪證明確，引用刑法第二百七十六條第一項、
    第六十二條前段、道路交通管理處罰條例第八十六條第一項
    ，罰金罰鍰提高標準條例第一條前段之規定，並審酌本件車
    禍之發生，被害人陳美汾違規穿越道路與有過失，被告無照
    騎車，以及被告已坦白承認犯罪，但被告雖承諾賠償新台幣
    六十萬元予被害人家屬，惟迄未清償等情，量處有期徒刑七
    月，以資懲儆。核其認事用法尚無不合，量刑亦稱妥適。公
    訴意旨雖以被告無照駕駛，雖與告訴人乙○○達成民事和解
    ，惟竟迄今未履行，亦未曾向家屬表示歉意，犯罪後無悔意
    ，認原審量刑有期徒刑七月，尚屬過輕，為此請求公訴人上
    訴，求予撤銷改判云云，然被告於自始自終均未否認犯行，
    且於本院審理期間一再希望與告訴人就賠償金之部分達成分
    期清償，並表示歉意，雖因本身財力問題，無法就此與告訴
    人達成合意，為之履行，尚難認被告犯後不佳，毫無悔意，
    況和解履行與否雖屬犯後態度之量刑參考，惟究屬民事賠償
    問題，恆與刑罰權著重法益之保護，刑罰酌科主要考量乃法
    益侵害程度及行為可責性異其旨趣，徒然以被告未履行與被
    害人之和解內容，指摘量刑過輕，尚難憑採，故檢察官上訴
    為無理由，應予駁回。又被告上訴主張信賴原則，被害人與
    有過失，而認原判決量刑過重云云，惟查被告主張信賴原則
    ，誠屬不當，已如前述，且原審業就被害人與有過失之部分
    於量刑中加以審酌，是被告上訴指摘原判決量刑過重，亦無
    理由，應予駁回。又原審判決雖未及比較適用，然上訴本院
    後經比較新舊法，行為後之法律並非較有利於行為人，仍應
    適用行為時之法律，則原判決適用行為時之法律即無不當，
    自不構成撤銷之事由，合此敘明。
據上論結，應依刑事訴訟法第二百七十三條之一第一項、第三百
六十四條、第三百六十八條，判決如主文。
本案經檢察官游明仁到庭執行職務。
中    華    民    國    95    年    12    月    1     日
                  刑事第十五庭審判長法  官  吳昭瑩
                                    法  官  王梅英
                                    法  官  李釱任
以上正本證明與原本無異。
不得上訴。
                                    書記官  洪秋帆
中    華    民    國    95    年    12    月    4     日
附錄：本案論罪科刑法條全文
刑法第276 條第1 項：
因過失致人於死者，處二年以下有期徒刑、拘役或二千元以下罰
金。


司法院資訊處製作；財團法人民間司法改革基金會備份。
